【裁判字號】    97,上,912
【裁判日期】    971223
【裁判案由】    侵權行為損害賠償
【裁判全文】
臺灣高等法院民事判決                   97年度上字第912號
上  訴  人  乙○○
訴訟代理人  丙○○
被  上訴人  丁○○
訴訟代理人  劉立恩  律師
複  代理人  甲○○
上列當事人間請求侵權行為損害賠償事件，上訴人對於中華民國
97年8月5日臺灣士林地方法院97年度訴字第420號第一審判決，
提起上訴，本院於97年12月2日言詞辯論終結，判決如下：
    主      文
上訴駁回。
第二審訴訟費用由上訴人負擔。
    事實及理由
一、上訴人主張：
  (一)被上訴人係龍華科技大學兼任講師，以律師身分自稱，明知
    伊自民國 (下同)95 年2月起受聘為國立雲林科技大學（下
    稱雲科大）科技法律研究所專任助理教授，並無同時在美國
    普瑞斯頓大學（Preston University）（下稱普瑞斯頓大學
    ）MBA授課，竟基於惡意或不為合理查證，於95年4月6日以
    「有關城案女主角乙○○之經歷疑點」為標題，以電子郵件
    投訴於教育部部長信箱及雲科大校長信箱 (郵件內容詳如附
    件一所示)，並將該消息廣泛流傳於不特定人及電子平面媒
    體，導致教育部送至相關單位瀏覽並正式函送所屬學審會研
    議處分伊，同時要求雲科大查處伊之聘任資格，雲科大並召
    開會議討論並調查郵件內容，其行為顯已毀損伊名譽及學術
    地位，更造成企業拒絕繼續與伊合作，影響伊之工作權。
  (二)教育部長信箱及雲科大校長信箱並非部長、校長親自收閱，
    應為被上訴人所當知，被上訴人以不實之資料投訴教育部檢
    舉，誣稱伊違法兼職、學經歷有問題，促使教育部下令調查
    ，引起媒體注意，使社會大眾及國內外師長、同學、同事、
    親友誤以為伊違法失職、學經歷造假，足以毀損伊之名譽，
    此皆與被上訴人之不實檢舉有因果關係。
  (三)伊於95年2月1日始獲聘為雲科大專任教師，被上訴人於94年
    以不實之資料檢舉伊「身為國立大學之『專任』教師……」
    ，惟伊於94年間並非專任教職，根本無從討論是否兼職之問
    題。被上訴人於科技大學任教，且係受過專業訓練之法律人
    ，應知教師聘任一定要符合法令規定，伊經雲科大教評會審
    核獲評為專任教師，並經人事單位報請教育部核備在案，被
    上訴人僅憑伊提供之「2005年兩兆雙星」講師基本資料，即
    認定法學素養有問題，且從未回應法學素養之標準為何，又
    不查證即檢舉雲科大遴選教師太寬鬆，故意毀損伊之名譽及
    學術地位。
  (四)被上訴人於95年4月6日以電子郵件投訴檢舉，教育部長的收
    信時間是同日15時18分52秒，雲科大校長信箱收信時間是同
    日14時53分44秒，而當天尋夢園新聞網、hinet新聞網即流
    傳此事，證明被上訴人將錯誤不實消息散佈於媒體，並涉嫌
    與雲科大張國華共謀，故意毀損伊之名譽及學術地位。爰依
    民法第184條第1項、第195條第1項規定，聲明請求：1.被上
    訴人應給付上訴人新台幣（下同）100萬元，及自起訴狀繕
    本送達翌日起至清償日止，按年息5%計算之計息。2.被上訴
    人應在中國時報、自由時報、聯合報全國單版全十（不指定
    版面）、蘋果日報全國A疊1/4版，及壹周刊目錄頁1/2頁等5
    家報紙雜誌，刊登如附件二所示之道歉啟事及本件判決主文
    1日。原審判決駁回上訴人之訴，上訴人不服提起上訴，並
    於本院聲明：1.原判決廢棄。2.被上訴人應給付上訴人100
    萬元，及自起訴狀繕本送達翌日起至清償日止，按年息5%計
    算之計息。3.被上訴人應在中國時報、自由時報、聯合報全
    國單版全十（不指定版面）、蘋果日報全國A疊1/4版，及壹
    周刊目錄頁1/2頁等5家報紙雜誌，刊登如附件二所示之道歉
    啟事及本件判決主文1日。4.第二項之聲明，願供擔保請准
    宣告假執行。
二、被上訴人則抗辯：
  (一)伊固具名以電子郵件投訴教育部部長信箱及雲科大校長信箱
    ，惟從未將投訴內容散布於不特定人及電子平面媒體，反是
    上訴人自行於95年4月13日接受ＥＴtoday採訪時主動將伊之
    郵件內容披露流傳。伊投訴緣由係因上訴人曾於94年擔任兩
    兆雙星科技先鋒研習營講師，據其所提供之個人資料中清楚
    列出其於雲科大科技法律研究所及普瑞斯頓大學擔任教職，
    經查證普瑞斯頓大學業經巴基斯坦及美國奧勒岡州教育主管
    機關列為「不符合標準」（substandard）、「不為（主管
    機關）承認」（not accredited）之學校，可知該校確為一
    「文憑工廠」，另上訴人斯時仍於東吳大學法律研究所碩士
    班就讀中，其受聘於雲科大時並不具有任何國內外之法律學
    位，有關上訴人之學歷及與普瑞斯頓大學相關之事實，均與
    伊投訴郵件之內容相符，符合真實不罰及合理評論原則，上
    訴人指稱伊「不查證亦不舉證」、「以不實之資料投訴檢舉
    上訴人」、「深具妨害名譽之故意」當另行舉證以實其說。
  (二)伊絕非故意錯指上訴人於檢舉時為雲科大「專任」教師，且
    伊投訴之主要單位即為雲科大本身，其對上訴人究係專任或
    兼任，較伊更為明瞭，一般人及伊所投訴之單位均非常明白
    系爭檢舉主要目的係要求正視上訴人疑似校外兼職及其兼職
    單位未經我國教育主管機關認可之事實，而非其擔任雲科大
    專任或兼任教師之問題。
  (三)雲科大及教育部既設有意見信箱供民眾表達，主管機關本身
    就民眾投訴內容展開或不展開調查程序自有一套制式標準，
    上訴人謂系爭檢舉導致校方召開會議討論並調查郵件內容，
    引起媒體廣泛注意，對其名譽有所妨害云云，殊非可採。伊
    不能證明檢舉內容為真實，但伊相信中國時報之報導為真實
    ，亦可構成阻卻違法事由，而無須負侵權行為責任等語置辯
    ，並於本院聲明：上訴駁回。
三、本件經依民事訴訟法第463條準用同法第270條之1第1項第3
    款規定，整理並協議簡化爭點及不爭執點後，兩造同意僅就
    言詞辯論時所陳述之事實及主張之法律關係為論斷：
  (一)兩造不爭執之事實：
  1.被上訴人在95年4月6日分別以電子郵件發送教育部及雲科大
    校長信箱，郵件內容如附件一所示。
  2.中國時報在95年4月6日有關上訴人學經歷之報導。
  3.2005年兩兆雙星科技研習營講師基本資料，有關上訴人學經
    歷是由上訴人所提供。
  4.上訴人曾經在接受ETtoday訪問時，就外界對於其學經歷的
    質疑有所說明。
  (二)兩造之爭點：
    被上訴人所寄發如附件一所示之郵件內容是否妨害上訴人之
    名譽？
四、按因故意或過失，不法侵害他人之權利者，負損害賠償責任
    。民法第184條第1項前段定有明文。所謂侵權行為損害賠償
    請求權之成立要件，客觀上行為人必須有不法侵害他人權利
    之行為而造成損害，二者間有因果關係；主觀上行為人必須
    有故意或過失。因此，侵權行為損害賠償請求權是否成立，
    首先須就行為人之行為是否具有違法性為認定，若其行為具
    有違法性，始就主觀要件之有責性為審理。又行為人之言論
    雖損及他人名譽，惟其言論屬陳述事實時，如能證明其為真
    實，或行為人雖不能證明言論內容為真實，但依其所提證據
    資料，足認為行為人有相當理由確信其為真實者（參見司法
    院大法官會議釋字第509號解釋）；或言論屬意見表達，如
    係善意發表，對於可受公評之事，而為適當之評論者，不問
    事之真偽，均難謂係不法侵害他人之權利，尚難令負侵權行
    為損害賠償責任 (最高法院96台上第928號判決要旨參照)。
    準此，本件首應審酌者為被上訴人所寄發之郵件內容，係屬
    事實陳述或為意見表達，於前者始生是否真實或經合理查證
    ，可信其真實之問題；如屬後者，則在善意發表言論，對於
    可受公評之事而為適當評論之情形，即無真實與否可言。
五、經查，依卷附被上訴人寄發之電子郵件內容：「茲針對中國
    時報本 (04/06/06)日A3版所刊出王員之經歷部分，其中有
    關其所稱現任「Preston U. MBA教授」一事：經查所謂之
    Preston University因未經美國六大學術聯盟所認證，故並
    未為我國教育部所承認。該校曾遭美國州級主管機關取締在
    案 (目前係於懷俄明州登記)。…」 (見原審卷第12頁、第
    13頁)等語，此部分之內容係就上訴人之經歷及Preston
    University之學術地位為論述，應屬事實之陳述。被上訴人
    於系爭電子郵件開宗明義即指出其係根據中國時報95年4月6
    日所登載之報導撰述，而中國時報95年4月6日亦確有關於上
    訴人現任職務之報導 (見原審卷第103頁)，報導中記載其資
    料來源：2005年技專校院教師兩兆雙星科技管理先鋒實務研
    習營網頁，此有被上訴人提出之報紙影本在卷可考，上訴人
    就其曾任PrestonU. MBA教授一職，亦不爭執，而Preston
    University因未經美國六大學術聯盟所認證，故並未為我國
    教育部所承認，該校曾遭美國州級主管機關取締在案 (目前
    係於懷俄明州登記)一節，亦據被上訴人提出維基百科有關
    該大學之簡介、美國高等教育紀事報2007年3月15日之報導
    (見原審卷第85頁-第87頁，中文譯文見第107頁、第108頁)
    。足徵系爭電子郵件此一部分論述屬事實陳述，依前段說明
    ，被上訴人雖不能證明言論內容為真實，但依其所提證據資
    料，足認為被上訴人有相當理由確信其為真實，尚難謂有不
    法侵害他人之權利。
六、又系爭電子郵件內容論及：「…王員身為國立大學之專任教
    師具公職身分，卻在此一文憑工廠（degree Mill）兼職甚
    為不宜。又貴所為我國中部地區唯一之國立院校科法所，對
    師資之遴選標準不宜太過寬鬆，按王女目前尚在東吳法碩乙
    就學中，其雖擁有倫大之化學Ph.D符合學審會之助理教授聘
    用資格，其法學素養是否符合任教資格則尚有討論空間（在
    學法碩生的老師來指導法碩班同學？）」等語部分，觀其內
    容乃被上訴人依前揭閱報資料而對上訴人之學經歷、我國高
    等教育師資之遴選標準及上訴人之法學素養提出己見，應屬
    意見之表達。查上訴人自承其自95年2月1日起擔任雲科大的
    專任教師，而被上訴人係於同年4月6日寄發系爭電子郵件 (
    當時上訴人確為雲科大的專任教師)，被上訴人雖以上開報
    載2005年之資料誤指上訴人為專任教師卻在文憑工廠兼職甚
    為不宜，惟系爭電子郵件之主要目的係要求相關單位正視上
    訴人任教於國立大學，卻在未經我國教育主管機關認可之學
    校兼職是否合宜，而非其擔任雲科大專任教師之問題。至被
    上訴人以上訴人係在學之法律研究所學生來指導法碩班同學
    ，而指陳上訴人之法學素養有討論空間，尚難遽認即為妨害
    名譽。且上訴人身為國立大學助理教授，自稱活躍於學界、
    企業界，其個人之學經歷及學術素養，非僅涉及私德，更與
    公共利益有關，被上訴人於閱報後以電子郵件對教育部及上
    訴人任教之學校就報導內容提出疑問要求監督，應無不可。
    綜觀系爭電子郵件整個內容並無任何謾罵攻訐之詞，可認係
    善意發表，對於可受公評之事，而為適當之評論，不問事之
    真偽，均難謂係不法侵害他人之權利，尚難令負侵權行為損
    害賠償責任。綜上，被上訴人所寄發之電子郵件內容欠缺違
    法性，自無不法侵害他人之權利，是被上訴人之行為不具有
    違法性，當無庸就被上訴人有無故意過失為審理。
七、綜上所述，上訴人主張被上訴人以系爭電子郵件投訴於教育
    部部長信箱及雲科大校長信箱，並廣泛流傳於不特定人及電
    子平面媒體，導致教育部正式函送所屬學審會研議處分上訴
    人，同時要求雲科大查處其聘任資格，被上訴人行為顯已毀
    損上訴人之名譽及學術地位，尚非可採。從而，上訴人依民
    法第184條第1項、第195條第1項之規定，請求被上訴人應給
    付上訴人100萬元，及自起訴狀繕本送達翌日起至清償日止
    ，按年息5%計算之計息；被上訴人應在中國時報、自由時報
    、聯合報全國單版全十（不指定版面）、蘋果日報全國A疊
    1/4版，及壹周刊目錄頁1/2頁等5家報紙雜誌，刊登如附件
    二所示之道歉啟事及本件判決主文1日，為無理由。原審為
    上訴人敗訴之判決，核無不合。上訴意旨指摘原判決不當，
    求予廢棄改判，為無理由，應予駁回。
八、至上訴人聲請調查訴外人張國華是否與被上訴人串謀以媒體
    誹謗上訴人，核與本件被上訴人是否妨害上訴人之名譽無涉
    ，本院認並無調查之必要。又本件事證已臻明確，兩造其餘
    主張與舉證，無一一論列之必要，併此敘明。
九、據上論結，本件上訴為無理由，依民事訴訟法第449條第1項
    、第78條，判決如主文。
中    華    民    國    97    年    12    月  23      日
                    民事第十三庭
                        審判長法    官  黃騰耀
                              法    官  周舒雁
                              法    官  陳姿岑
正本係照原本作成。
如不服本判決，應於收受送達後20日內向本院提出上訴書狀，其
未表明上訴理由者，應於提出上訴後20日內向本院補提理由書狀
（均須按他造當事人之人數附繕本）上訴時應提出委任律師或具
有律師資格之人之委任狀；委任有律師資格者，另應附具律師資
格證書及釋明委任人與受任人有民事訴訟法第466條之1第1項但
書或第2項（詳附註）所定關係之釋明文書影本。
中    華    民    國    97    年    12    月    25    日
                              書記官  黃慶霽
附註：
民事訴訟法第466條之1（第1項、第2項）：
對於第二審判決上訴，上訴人應委任律師為訴訟代理人。但上訴
人或其他法定代理人具有律師資格者，不在此限。
上訴人之配偶、三親等內之血親、二親等內之姻親，或上訴人為
法人、中央或地方機關時，其所屬專任人員具有律師資格並經法
院認為適當者，亦得為第三審訴訟代理人。
附件一：
    電子郵件內容：茲針對中國時報本 (04/06/06)日A3版所刊
    出王員之經歷部分，其中有關其所稱現任「Preston U. MBA
    教授」一事：經查所謂之Preston University因未經美國六
    大學術聯盟所認證，故並未為我國教育部所承認。該校曾遭
    美國州級主管機關取締在案 (目前係於懷俄明州登記)。王
    員身為國立大學之專任教師具公職身分，卻在此一文憑工廠
    （degree Mill）兼職甚為不宜。又貴所為我國中部地區唯
    一之國立院校科法所，對師資之遴選標準不宜太過寬鬆，按
    王女目前尚在東吳法碩乙就學中，其雖擁有倫大之化學Ph.D
    符合學審會之助理教授聘用資格，其法學素養是否符合任教
    資格則尚有討論空間（在學法碩生的老師來指導法碩班同學
    ？）
附件二：
┌──────────────────────────┐
│道歉啟事：                                          │
│    本人因未善盡查證責任，致於民國  年  月  日於  網│
│路錯誤報導「    」事件，已嚴重損害乙○○老師之名譽，│
│謹此鄭重道歉，藉資澄清。                            │
│                    道歉人                          │
└──────────────────────────┘


司法院資訊處製作；財團法人民間司法改革基金會備份。
